臺灣高等法院民事判決
109年度上字第610號
上  訴  人  劉倢羽    
訴訟代理人  胡書瑜律師
被  上訴人  連美華  
訴訟代理人  黃敬唐律師
複  代理人  劉昌樺律師

上列當事人間請求清償債務事件，上訴人對於中華民國109年3月
26日臺灣新竹地方法院108年度訴字第1000號第一審判決提起上
訴，本院於110年1月26日言詞辯論終結，判決如下：
    主      文
原判決主文第一項、第二項所命上訴人給付部分，及第三項關於
命上訴人給付新臺幣貳拾萬元之自民國一百零八年十一月二十八
日起至一百零八年十二月二十七日止，按年息百分之五計算之利
息部分，及該部分假執行之宣告，暨訴訟費用之裁判均廢棄。
上開廢棄部分，被上訴人在第一審之訴及假執行之聲請均駁回。
其餘上訴駁回。
第一、二審訴訟費用由上訴人負擔百分之九，餘由被上訴人負擔
。　　　
    事實及理由
一、被上訴人主張：上訴人原為伊之媳婦，於民國105年4、5月
    間因資金需求向伊借款，伊乃於同年6月2日以借名登記於伊
    子陳政寬名下坐落新竹市○○段00000地號土地及其上同段411
    建號建物（下稱系爭房地），向臺灣新光銀行股份有限公司
    （下稱新光銀行）設定最高限額新臺幣(下同)234萬元之抵
    押權，並以陳政寬為借款人、伊女婿曾國忠為保證人，貸款
    195萬元借予上訴人使用，兩造約定貸款之本金、利息由上
    訴人自行償還。新光銀行於同年月4日扣除手續費7,000元後
    ，撥款1,943,000元至指定帳戶，同日由上訴人與陳政寬一
    同至新光銀行竹北分行提領現金1,627,000元，及匯款316,0
    00元至上訴人之帳戶。嗣上訴人又於106年1月間以年關將近
    為由，向伊借款10萬元，並簽發同額本票乙紙為擔保；再於
    107年2月間另以急需用款為由，向伊借款10萬元。其後，上
    訴人與陳政寬感情生變，伊擔心上訴人事後否認上開借款，
    遂於107年10、11月間要求其簽立借據（下稱系爭借據）為
    擔保。詎上訴人自107年11月起即未依約繳付本息，且遲未
    清償借款，經伊多次通知其還款並按月繳付貸款，其均未置
    理，伊為免系爭房地遭拍賣，乃就已屆期貸款部分計238,70
    0元先行墊付。爰依消費借貸關係及系爭借據，求為命上訴
    人給付伊代為墊付之貸款238,700元、及按月匯款至伊指定
    之陳政寬帳戶，並返還借款20萬元及加計法定遲延利息之判
    決。
二、上訴人則以：伊否認兩造間有借貸關係存在，亦否認有收受
    被上訴人借款之事實。被上訴人所提新光銀行借款契約書與
    伊無涉，且新光銀行之貸款金額係匯入陳政寬之帳戶，被上
    訴人所提取款憑條亦無法證明係伊所提領，足認新光銀行之
    貸款與伊無關；至於陳政寬匯款316,000元至伊帳戶，此係
    陳政寬給付伊之聘金，並非借款。另被上訴人以伊簽署後陳
    政寬始同意離婚為由，誘使伊簽立系爭借據，惟仍無法證明
    其有交付借款之事實；退步言，縱認陳政寬有交付新光銀行
    貸款予伊，其借貸關係亦係存在伊與陳政寬間，而非兩造間
    ，而陳政寬與伊既已就雙方債務做成調解筆錄，自不得再請
    求。另因陳政寬多次向被上訴人借款，被上訴人惟恐陳政寬
    無錢可還，而要求伊簽立本票以證明陳政寬借款之事實，被
    上訴人仍應證明其確有交付10萬元予伊。又被上訴人是否自
    曾國忠之帳戶提領現金與伊無關，無法據此認其有交付10萬
    元予伊。被上訴人請求伊返還借款，於法無據等語，資為抗
    辯。
三、原審命上訴人㈠給付被上訴人238,700元，及自108年11月28
    日起加計法定遲延利息；㈡自108年10月起至115年6月止，於
    每月末日各給付被上訴人21,700元，並匯款至被上訴人指定
    之新光銀行永安分行、戶名：陳政寬、帳號:0000000000000
    帳戶；㈢給付被上訴人20萬元，及自108年11月28日起加計法
    定遲延利息。上訴人提起上訴，聲明：
    ㈠原判決廢棄。
    ㈡被上訴人在第一審之訴及假執行之聲請均駁回。　
　　㈢如受不利判決，願供擔保請准宣告免為假執行。　
　　被上訴人答辯聲明：上訴駁回。
四、按「當事人主張有利於己之事實者，就其事實有舉證之責任
    」，民事訴訟法第277條前段定有明文。「請求履行債務之
    訴，除被告自認原告所主張債權發生原因之事實外，應先由
    原告就其主張此項事實，負舉證之責任，必須證明其為真實
    後，被告於其抗辯事實，始應負證明之責任，此為舉證責任
    分擔之原則」（最高法院著有43年台上字第377號判例可循
    ）。再稱消費借貸者，於當事人間必本於借貸之意思合致，
    而有移轉金錢或其他代替物之所有權於他方之行為，始得當
    之。是倘當事人主張與他方有消費借貸關係存在者，自應就
    該借貸意思互相表示合致及借款業已交付之事實，均負舉證
    之責任（最高法院98年度台上字第1045號民事判決意旨參照
    ）。
五、被上訴人主張上訴人於106年1月間以年關將近為由，向其借
    款10萬元，並簽發同額本票乙紙為擔保；再於107年2月間以
    急需用款為由，另向其借款10萬元；嗣上訴人與陳政寬感情
    生變，被上訴人遂於107年10月或11月間要求上訴人簽立系
    爭借據為擔保等情，並提出本票及系爭借據為證（原審卷第
    65、69頁。上訴人對於上開本票、系爭借據形式上真正固不
    爭執，惟否認兩造間存在借貸關係云云。經查：
　㈠依被上訴人所提本票觀之，記載發票日為106年、面額10萬元
    ，上訴人並於發票人欄簽名及捺指印（原審卷第65頁）。次
    依被上訴人所提上訴人簽名及捺指印之系爭借據以觀，其中
    第2項記載「於106年向連美華女士借款10萬元」等語（原審
    卷第69頁）。再依被上訴人所提與上訴人於107年10月3日之
    line對話紀錄記載，（上訴人）「之前跟你借的20萬元包含
    一張本票」、（上訴人）「你讓我分期還，我現在沒辦法給
    你這麼多」等語（原審卷第71頁）。顯示上訴人於訴訟外自
    認向被上訴人借貸20萬元，核與被上訴人提出之本票及系爭
    借據所載相符。被上訴人主張兩造間有借貸20萬元之合意及
    借款之交付，應堪採信。
　㈡上訴人雖辯稱因陳政寬多次向被上訴人借款，被上訴人惟恐
    陳政寬無錢可還，而要求伊簽立本票以證明陳政寬借款之事
    實，復遭陳政寬家暴要離婚，被上訴人以上訴人簽立借據，
    陳政寬始同意離婚為由，誘使上訴人簽系爭借據云云。惟為
    被上訴人所否認，且與上訴人於前揭107年10月3日line對話
    之自認不符，自無從逕為不利於被上訴人之認定。
　㈢按借用人應於約定期限內，返還與借用物種類、品質、數量
    相同之物，未定返還期限者，借用人得隨時返還，貸與人亦
    得定一個月以上之相當期限，催告返還；又給付無確定期限
    者，債務人於債權人得請求給付時，經其催告而未為給付，
    自受催告時起，負遲延責任；其經債權人起訴而送達訴狀，
    或依督促程序送達支付命令，或為其他相類之行為者，與催
    告有同一之效力；民法第478條、第229條第2項分別定有明
    文。從而，被上訴人依消費借貸之法律關係，請求上訴人返
    還上開借款20萬元，及自起訴狀繕本送達翌月即108年12月2
    8日起（起訴狀繕本於108年11月27日送達上訴人，見原審卷
    第305頁）至清償日止，按年息5%計算之利息，即屬有據。
六、被上訴人主張上訴人於105年4、5月間因資金需求向其借款
    ，伊乃於同年6月2日以借名登記於陳政寬名下之系爭房地，
    向新光銀行設定最高限額234萬元抵押權，並以陳政寬為借
    款人、曾國忠為保證人，貸款195萬元借予上訴人使用，兩
    造並約定貸款之本金、利息由上訴人自行償還，上訴人並於
    107年10、11月間簽立系爭借據為擔保等情。上訴人則否認
    兩造就該筆貸款195萬元存在借貸關係等語。經查：
　㈠依被上訴人所提借款契約書及系爭房地登記謄本，顯示該筆1
    95萬元新光銀行貸款之設定義務人及債務人為陳政寬、保證
    人為曾國忠、貸與人及抵押權人為新光銀行，而無一與兩造
    相關。被上訴人雖主張該筆貸款係由上訴人填寫取款憑單及
    國內匯款申請書，以「現金提款」之方式，先後提領現金1,
    577,000元、50,000元，合計1,627,000元，並匯款316,000
    元至上訴人設於台新銀行竹北分行帳戶等情。上訴人則否認
    有取得上開提領之現金，並抗辯316,000元係陳政寬予其之
    聘金等語。查該筆貸款195萬元，係由新光銀行撥款至陳政
    寬設於新光銀行之帳戶，即便之後上訴人從中取得部分款項
    ，亦不能認定係被上訴人交付予上訴人。另上訴人於107年1
    0月3日line對話，對被上訴人表示「你讓我分期還，我現在
    沒辨法給你這麼多」，係接在「之前跟你借的20萬元包含一
    張本票」之後，而非指該筆新光銀行貸款（原審卷第71頁）
    。另依被上訴人提出之兩造於108年3月間之LINE對話，被上
    訴人稱：「妳拿我這些錢都是妳自己跟我借的，從婚前我說
    過我兒子的事我不管，如果是妳要用了我可以幫你何況是妳
    說結婚要定車用的，陸陸續續10萬10萬借都是妳借的」，上
    訴人則回覆：「對都我借的，但你從頭到尾都知道是幫陳政
    寬借的，我幫陳政寬還了多少債」等語（本院卷第193頁）
    ，核係針對前揭20萬元之借款，並未論及新光銀行貸款，均
    不能執此認為上訴人曾自承向被上訴人借貸該筆新光銀行貸
    款，自無從認定兩造就該筆貸款195萬元存在借貸關係。
　㈡被上訴人雖提出上訴人簽立之系爭借據，其中第1項記載「於
    105年向新光銀行貸款195萬，依據銀行合約，本人劉倢羽逐
    月匯款21700元整/月，至陳政寬先生新光銀行存摺以利於銀
    行扣款，至繳清期滿為止」等語（原審卷第69頁），惟此並
    未如第2項表明該筆貸款係上訴人向被上訴人借貸之意旨。
    至上訴人雖曾於105年6月至107年10月間分期繳納該筆新光
    銀行貸款，且被上訴人提出108年3月間之line對話，其向上
    訴人表示：「錢要怎麽處理趕快說？這些還有姐夫保他證，
    我也給『你們』逼到去看醫生……」等語（本院卷第195頁），
    及於108年2月間之line對話，其向上訴人表示：「房貸你有
    處理嗎？不要害我們沒房子住喔」，上訴人回覆「我知道啊
    ，我會一併處理。不會讓你們沒房子住」、「……下周二新竹
    的醫院辦好離職手續，對完薪水，隔日撥款。所以我下周三
    才匯款」等語（原審卷第135頁），及上訴人於107年10月3
    日之line對話表示，「基本上我一樣會繳新光」、「因為不
    繳他也是會扣我薪水」等語（原審卷第71頁）。核此僅能證
    明上訴人同意處理房貸並匯款，均無從據此認定上訴人係對
    被上訴人負有按月匯款至還清貸款之義務。
　㈢證人陳政寬固於本院到場證稱：新光銀行張小姐來催繳時，
    我問被上訴人，被上訴人拿系爭借據給我看，才老實告訴我
    這筆錢是上訴人借去，被上訴人跟我說上訴人是因為要投資
    綠建材還是土地，所以才借錢，所以這筆錢是劉倢羽該負責
    繳等語。惟為上訴人所否認，且依陳政寬證稱：系爭房地是
    因為之前有人欠我父親錢，後來把系爭房地用來清償借款，
    直接過戶到我名下，故系爭房地係父母購買，權狀由父母保
    管，是父母說要貸款，後來我先入10萬元撤銷查封，是因為
    我媽媽沒有錢，所以要我先預支薪資趕快繳去銀行撤銷查封
    等語（本院卷第151-158頁），核與被上訴人主張系爭房地
    係其借名登記於陳政寬名下，已屆期之貸款238,700元係被
    上訴人先行墊付等情不符，自無從證明兩造就該筆貸款195
    萬元存在借貸關係，且上訴人對被上訴人負有清償代墊貸款
    之義務。是難以陳政寬之證詞，逕為不利於上訴人之認定。
　㈣以上，被上訴人並不能證明該筆新光銀行貸款195萬元係由其
    取得後基於兩造借貸合意交付給上訴人，且係由被上訴人為
    上訴人代墊已屆期之貸款238,700元。被上訴人依系爭借據
    及消費借貸關係，㈠請求上訴人給付被上訴人238,700元，及
    自起訴狀繕本送達翌日起至清償日止，按年息5％計算之利息
    ；㈡自108年10月起至115年6月止，於每月末日各給付被上訴
    人21,700元，並匯款至被上訴人指定之新光銀行永安分行、
    戶名：陳政寬、帳號:0000000000000帳戶；尚屬無據，並無
    可取。
七、綜上所述，被上訴人依消費借貸之法律關係，請求上訴人給
    付20萬元，及自起訴狀繕本送達翌月即108年12月28日起至
    清償日止，按年息5%計算之利息，洵屬有據，應予准許；逾
    此部分之請求，為無理由，應予駁回。從而原審就超過上開
    應予准許部分（即原判決主文第一項、第二項命上訴人給付
    238,700元本息，及按月給付21,700元並匯至陳政寬帳戶，
    及第三項命上訴人給付20萬元之自108年11月28日起至108年
    12月27日止按年息5％計息部分），為上訴人敗訴之判決，自
    有未洽，上訴意旨指摘原判決此部分不當，求予廢棄改判，
    為有理由，爰由本院廢棄改判如主文第二項所示。至於上開
    應准許部分，原審為上訴人敗訴之判決，並無不合。上訴人
    仍執陳詞，指摘原判決此部分不當，求予廢棄改判，為無理
    由，應駁回其上訴。又本判決所命給付未逾150萬元，上訴
    人就其敗訴部分不得上訴第三審，自無宣告免為假執行之必
    要，附此敘明。
八、本件事證已臻明確，兩造其餘之攻擊或防禦方法及所用之證
    據，經本院斟酌後，認為均不足以影響本判決之結果，爰不
    逐一論列，併此敘明。
九、據上論結，本件上訴為一部有理由、一部無理由，依民事訴
    訟法第450條、第449條第1項、第79條，判決如主文。
中　　華　　民　　國　　110 　年　　3 　　月　　2 　　日
                  民事第十一庭  
                      審判長法  官  李慈惠 
                            法  官  謝永昌
                            法  官  陳婷玉 
正本係照原本作成。
上訴人不得上訴。
被上訴人如不服本判決，應於收受送達後20日內向本院提出上訴
書狀，其未表明上訴理由者，應於提出上訴後20日內向本院補提
理由書狀（均須按他造當事人之人數附繕本）上訴時應提出委任
律師或具有律師資格之人之委任狀；委任有律師資格者，另應附
具律師資格證書及釋明委任人與受任人有民事訴訟法第466條之1
第1項但書或第2項所定關係之釋明文書影本。如委任律師提起上
訴者，應一併繳納上訴審裁判費。
中　　華　　民　　國　　110 　年　　3 　　月　　4 　　日
　　　　　　　　　　　　　
　　　　　　　　　　　　　  書記官  黃麗玲